【裁判字號】    96,上易,974
【裁判日期】    970331
【裁判案由】    背信
【裁判全文】
臺灣高等法院高雄分院刑事判決         96年度上易字第974號
上  訴  人  臺灣高雄地方法院檢察署檢察官
被      告  丁○○
選任辯護人  陳水聰律師
被      告  乙○○
選任辯護人  李靜怡律師
上列上訴人因被告背信案件，不服臺灣高雄地方法院95年度易字
第669 號中華民國96年8 月24日第一審判決（起訴案號：臺灣高
雄地方法院檢察署95年度偵續字第111 號），提起上訴，本院判
決如下：
    主  文
上訴駁回。
    理  由
一、公訴意旨以：被告丁○○、乙○○原任職於臺灣省高雄縣仁
    武鄉農會（下稱仁武鄉農會），分別擔任供銷部主任、主辦
    人員，辦理該農會養豬戶貸款、銷售飼料業務，均明知該農
    會之規範有銷售飼料予養豬戶僅得賒欠1 個月，為確保債權
    僅得准予具票延長賒欠45日、若有提供抵押物品亦僅得延長
    為55日，被告丁○○、乙○○竟共同意圖為第三人不法之利
    益，違背其任務，違反上開賒欠延長55日之限制，擅自陸續
    准予養豬戶黃耀逸自民國89年11月起至91年1 月止，向仁武
    鄉農會賒欠如附表所示飼料款合計高達新台幣（下同）265
    萬3,930 元，致使仁武鄉農會於事後求償未果，受有損害。
    因認被告2 人涉有刑法第342 條第1 項之背信罪嫌。
二、仁武鄉農會員工人事資料卡、員工聲請退休事實表、仁武鄉
    農會飼料款應收款項帳簿、統一發票、仁武鄉農會理事會紀
    錄均係仁武鄉農會員工在業務上或通常業務過程製作之文書
    ，因係於通常業務上不間斷而規律之記載，一般均有會計等
    人員校對，記錄時亦無預見日後將作為證據之偽造動機，其
    虛偽之可能性較小，且如讓製作者以口頭方式在法庭上再重
    述過去之事實或數據，實際上有其困難，二者具有一定程度
    之不可代替性，另高雄縣政府69年5 月13日府農輔字第3888
    號同意核備函係公務員職務上製作之紀錄文書，因係公務員
    依職權所為，與其責任、信譽攸關，若有錯誤、虛偽，公務
    員可能因此擔負刑事及行政責任，且該等文書經常處於可能
    受公開檢查之狀態，其正確性及真實之保障極高，復無其他
    證據足佐有顯不可信之情況，且經檢察官、被告、辯護人於
    準備程序同意作為證據，於言詞辯論終結前亦未聲明異議，
    依刑事訴訟法第159 條之4 第1 、2 款規定，自得為證據。
三、公訴人認被告2 人涉犯刑法第342 條第1 項之背信罪嫌，係
    以被告2 人於警詢中之供述，證人甲○○、錢敏燕、盧福源
    之證述，並有仁武鄉農會第8 屆第30次理事會議紀錄、仁武
    鄉農會（函）稿、高雄縣政府69年5 月13日府農輔字第3888
    號函、仁武鄉農會90年度總括應收款項帳冊、家畜再保險費
    繳納清單、仁武鄉農會支出單據黏存單、家畜保險理賠申請
    書等，資為論據。
四、訊據被告丁○○、乙○○否認有背信犯行，被告丁○○辯稱
    農會只有規定積欠飼料款逾2 個月要加計利息，並非不能積
    欠，其亦不知道黃耀逸積欠金額如此多，但黃耀逸曾提供土
    地向仁武鄉農會抵押貸款，抵押權擔保之債權並包括飼料款
    ，仁武鄉農會亦可獲償等語，被告乙○○辯稱其並無准予賒
    欠之權限，業務範圍僅負責記帳，不包括催收，又其曾多次
    向丁○○反應黃耀逸積欠飼料款之事，並曾進行催討等語。
五、經查：
    (一)被告丁○○原任職仁武鄉農會，自86年9 月15日起，擔任
      供銷部主任，至90年12月31日聲請退休，91年1 月31日交
      接完畢離職，被告乙○○任職仁武鄉農會，自87年4 月7
      日起，至90年12月31日止，在供銷部負責貨品銷售、主辦
      購物中心、飼料零售業務、記帳及主任交辦工作等業務，
      又仁武鄉農會銷售飼料款之催收業務由供銷部相關人員自
      行負責，此有仁武鄉農會96年12月12日仁鄉農會字第0960
      000917號函附被告2 人仁武鄉農會員工人事資料卡、員工
      聲請退休事實表在卷可佐 (見本院1 卷第110 ～118 頁）
      。
    (二)仁武鄉農會會員黃耀逸自89年11月起，至91年1 月止，向
      仁武鄉農會賒欠如附表所示飼料款合計2 百餘萬元，已經
      證人黃耀逸在原審結證明確 (見原審1 卷第189 頁），並
      有仁武鄉農會飼料款應收款項帳簿及統一發票在卷足憑(
      見偵4 卷第79～81、86～179 頁、原審1 卷第48～50 頁
      ）。
    (三)仁武鄉農會於69年間第8 屆第29次理事會會議決議通過「
      為銷售飼料免息賒欠1 月，為確保債權，擬鼓勵辦理土地
      設定抵押擔保，准予具票賒欠45天」提案，故大養豬戶提
      供土地辦理設定抵押擔保，經仁武鄉農會認可，准予具票
      優待賒欠45天。嗣於69年4 月12日仁武鄉農會第8 屆第30
      次理事會會議，再決議通過「為鼓勵會員購銷本會飼料，
      擬延長賒欠期限，期能提高售量」提案，故養豬戶具票賒
      欠延長為45天，如提供抵押，賒欠延長為60天。此有仁武
      鄉農會理事會紀錄、高雄縣政府69年5 月13日府農輔字第
      3888號同意核備函附卷可稽 (見偵1 卷第6 ～9 頁、偵2
      卷第73～74頁）。
    (四)又參諸仁武鄉農會於69年間第8 屆第29次理事會會議決議
      通過之「為銷售飼料免息賒欠1 月，為確保債權，擬鼓勵
      辦理土地設定抵押擔保，准予具票賒欠45天」提案，原提
      案人係供銷部總幹事，而原提案內容係記載：「案由：為
      銷售飼料免息賒欠1 月，為確保債權，擬鼓勵辦理土地設
      定押擔保，准予具票賒欠45天，請審議案。理由：本會目
      前賒欠銷售飼料，經本屆第28次理事會決議准予具票被欠
      45天送請縣核示應按省農會優待辦法辦理。二、惟省農會
      優待本會具票免息賒欠1月，但其他廠牌均被欠2個月，本
      會為確保債權，擬鼓勵大養豬戶提供土地設定抵押擔保並
      具票准予酌情延長時期。辦法：擬鼓大養豬戶提供土地辦
      理設定抵押擔保，經本會認可准予具票優待賒欠45天，以
      拓展業務。是否可行，敬請審議。」。另於69年4 月12日
      仁武鄉農會第8 屆第30次理事會會議決議通過之「為鼓勵
      會員購銷本會飼料，擬延長賒欠期限，期能提高售量」提
      案，原提案人係供銷部總幹事，而原提案內容係記載：「
      案由：為鼓勵會員購銷本會飼料，擬延長賒欠期限，期能
      提高售量，請審議案。理由：一、本會目前銷售按省農會
      優待辦法具票賒欠1 個月，但本會為確保債權鼓勵提供土
      地抵押擔保准予賒欠45天，經本會第29次理事會議決通過
      。二、惟現行養豬尚無利可圖，為解養豬戶之困難，及期
      能全面飼用本會之飼料，擬延長賒欠期限。辦法：擬具票
      延長賒欠為45天，如提供抵押延長為60天，是否可行，敬
      請審議。」。是依上開提案及決議之過程、內容文義，應
      解為仁武鄉農會第8 屆第29、30次理事會會議係決議將養
      豬戶原依省農會優待辦法可具票免息賒欠1 個月，先放寬
      為提供土地設定抵押擔保者，具票免息賒欠可延長為45天
      ，再放寬為具票免息賒欠可延長為45天，如提供土地設定
      抵押擔保者，具票免息賒欠延長為60天。至具票免息賒欠
      45天後，或提供土地設定抵押擔保者，具票免息賒欠60天
      後，究係開始計息或應予清償，尚無從依上開提案及決議
      內容可得確定。再台灣省農會飼料廠已於93年間結束關廠
      ，而前為鼓勵農會會員購銷農會飼料所制定優待辦法，因
      年代久遠，檔案已依規定銷燬，無法提供，亦有台灣省農
      會97年1月21日以臺農務總字第0970000150號函在卷可稽(
      見本院1卷第191頁）。因此，原台灣省農會優待辦法就具
      票免息賒欠1 月後，究係開始計息或應予清償，亦無法可
      得而知。
    (五)觀諸下列證人證述：
      1.證人即仁武鄉農會供銷部主任甲○○於原審結證稱：「
        飼料進來45天不算利息，但45天內要來還，有時候會卡
        到週轉的問題，我們會再延長7 天……」、「（問：除
        黃耀逸外，你任職期間有無他人積欠飼料款超過45天？
        ）有」、「（問：如果養豬戶積欠飼料款超過農會規定
        的話，你們還會送飼料給養豬戶？）看養豬戶的誠意，
        如果養豬戶裡面的成豬足夠我們的款項的話，我們也會
        繼續供應飼料，有時候超過規定也會看情形准計其積欠
        ……」、「……91年2 月還有3 月上半個月，我仍有繼
        續出飼料給黃耀逸……」、「是的，因為黃耀逸的父親
        何清海很有誠意，一直說他會還……所以那段時間我們
        還繼續出飼料給黃耀逸……」、「 (問：提示第8 屆第
        29 次 理事會決議紀錄，銷售飼料免利息可積欠1 個月
        ，但如果有土地擔保且提供票據可賒欠45天，該決議的
        真意有沒有禁止或排除積欠超過45天們計息清償本金債
        務？）沒有，但私下默契就說要繳利息可以」、「 (問
        ：仁武鄉農會有無作業規程、開會決議只要繳利息、本
        金也可以容許積久超過45天的情形？）沒有相關規定，
        但有私下默契」等語（見原審1 卷第108 ～109 、112
        、114 ～115 、123 頁）。在本院結證稱：「 (問：萬
        一農民真的有經濟困難，飼料款超過45天或55天，依妳
        的作法會如何？）我如果知道他有養豬，我會去實際現
        場看，如果已經達到快要可以賣了，我會讓他寬限期，
        然後去抓豬抵飼料款，因為當初他向我們買飼料時就有
        約定欠款要同意讓我們抓豬抵飼料款。」、「 (問：欠
        的錢是否要加計利息？）除了簽本票以外，超過55天的
        部分還要算利息」、「（問：共同運銷戶積欠飼料款能
        不能超過45天或55天？）要由供銷部主任決定養豬戶的
        信用狀況，決定是否可以讓他超過45天或55天，如果認
        為他的信用良好，而且有豬讓我們運銷，我們就會讓他
        超過45天或55天，超過45天或55天要支付利息，如果我
        們認為他的信用不好，我會馬上不准進料，等到他的豬
        可以賣的時候去抓豬賣。」、「（問：由妳審核養豬戶
        的信用，妳的權限根據在哪裡？）沒有根據。」、「（
        問：理事會有無授權妳養豬戶超過45天或55天，由妳依
        據養豬戶的信用決定處理方式？）沒有。」等語 (見本
        院1 卷第175 、181 頁）。
      2.證人即仁武鄉農會前供銷部主任王瑞仁於原審結證稱：
        「 (問：83年至86 年你為供銷部主任，你是否知道飼
        戶欠款相關規定如何？）……就是45天免利息……」、
        「 (問：農民飼料款積欠45天免息，從賣豬隻款項扣回
        ，如果超過45天，是否加計利息扣回再匯入農民帳戶？
        ）印象中有這種情形，如果超過45天算利息……」、「
        ……超過時間就加開1 張收利息的傳票……」等語（見
        原審1 卷第125、127、128 頁）。
      3.證人即仁武鄉農會前購物中心主辦江慧珍於原審結證稱
        不知仁武鄉農會有之規定等語飼料戶不得欠款超過45天
        之規定等語 (見原審1卷第132頁）。
      4.證人即仁武鄉農會前購物中心主辦廖婉岑於原審結證稱
        ：「 (問：你是否知道飼料款可以45天免利息的事情？
        ）知道……」、「（問：上開所述加計利息是否為遲延
        45天加計利息計算欠款？）是的」等語 (見原審1 卷第
        136 頁）。
      5.證人即仁武鄉農會前供銷部主任丙○○於本院結證稱：
        「 (問：剛才說農會有規定欠款不要超過45天或55天，
        如果農民的經濟有問題，真的超過45天或55天的話，農
        會要如何處理？）要付利息。」等語 (見本院1卷第171
        頁）。
      綜上可知，仁武鄉農會供銷部主任及主辦對於積欠飼料款
      逾期之養豬戶，究係開始計息或應予清償，尚無明文規定
      可依憑，亦無一定之作法，自難期被告2 人應確知養豬戶
      積欠飼料款以45日為限，不得再延期，亦不得另賒欠新飼
      料款。
    (六)再證人即仁武鄉農會供銷部主任甲○○於原審結證稱：「
      （問：超過期間的話，有無規定標準催收手續？）據我所
      知，沒有規定……」等語 (見原審1 卷第116 頁），證人
      即仁武鄉農會前購物中心主辦廖婉岑於原審結證稱：「 (
      問：發生欠款後有無向農民催收？）有，第一方式為存證
      信函，第二為電話催討，都沒有的話就報告主任」、「針
      對黃耀逸以電話催收，催討無效就報告主任即被告丁○○
      」等語 (見原審1 卷第136 、140 頁），證人黃耀逸於原
      審結證稱：「 (問：提示仁武鄉農會函覆證人黃耀從89年
      9 月到91年1 月的飼料款清償情形明細，在89年9 月11日
      、90年2 月19日、90年6 月2 日、90年7 月18日、90年12
      月10日、91年1 月18日這期間各筆清償款項是你清償……
      ？）應該是我經手還款……」、「 (問：那你父親代你清
      償的債務為何？）大約50萬到70萬元……」、「 (問：你
      訂購飼料向誰接洽比較多？）當時打電話都是裡面小姐，
      名字我不曉得，但我現在知道是被告乙○○」、「 (問：
      有無就飼料事情跟被告丁○○聯繫過？）曾經有……但比
      較少，1 、2 次而已」、「 (問：是否因你父親關係，所
      以你的飼料款積欠額度、期間可以得到寬貸一點？）沒有
      ，超過2 個月後利息還是照收」等語 (見原審1 卷第189
      ～190 頁），並有高雄縣仁武鄉農會96年5 月14日仁鄉農
      會字第096000369 號函附黃耀逸自89年9 月起至91年1 月
      止清償明細表在卷可稽 (見原審1 卷第157 頁）。依上開
      各節，足見仁武鄉農會就飼料款欠款並無欠款金額、催收
      方式、簽報上級等相關作業程序或懲處之明文規範，且被
      告2 人與黃耀逸並不熟識，而黃耀逸自89年9 月11日起，
      至90年12月10日止，陸續有還款。是被告2 人就黃耀逸積
      欠飼料款，雖可認催收不力，但被告2 人既與黃耀逸無親
      密關係，仁武鄉農會就飼料款催收亦無一定程序規範，自
      不得因此遽認被告2 人有意圖為第三人不法之利益或損害
      仁武鄉農會之利益，而為違背其任務之行為。
    此外，復查無其他積極證據，足認被告2 人有意圖為第三人
    不法之利益或損害仁武鄉農會之利益，而為違背其任務之行
    為，被告2 人背信犯行尚屬不能證明。
六、原審因而以不能證明被告2 人犯罪，而為被告2 人無罪之諭
    知，核無違誤。檢察官循告訴人高雄縣仁武鄉農會請求上訴
    ，指摘原判決不當，為無理由，應予駁回。
據上論斷，應依刑事訴訟法第368 條，判決如主文。
本案經檢察官林敏惠到庭執行職務。
中    華    民    國    97    年    3     月    31    日
                  刑事第八庭    審判長法  官   李炫德
                                      法  官   陳志銘
                                      法  官   郭玫利
以上正本證明與原本無異。
不得上訴。
中    華    民    國    97    年    3     月    31    日
                                      書記官   楊茱宜
附表：
┌──┬──────┬──────┐
│編號│日期        │積欠金額    │
├──┼──────┼──────┤
│1   │89年11月    │132,955元   │
├──┼──────┼──────┤
│2   │89年12月    │188,150元   │
├──┼──────┼──────┤
│3   │90年1月     │129,689元   │
├──┼──────┼──────┤
│4   │90年2月     │188,292元   │
├──┼──────┼──────┤
│5   │90年3月     │193,454元   │
├──┼──────┼──────┤
│6   │90年4月     │132,906元   │
├──┼──────┼──────┤
│7   │90年5月     │177,295元   │
├──┼──────┼──────┤
│8   │90年6月     │217,908元   │
├──┼──────┼──────┤
│9   │90年7月     │136,461元   │
├──┼──────┼──────┤
│10  │90年8月     │178,984元   │
├──┼──────┼──────┤
│11  │90年9月     │188,578元   │
├──┼──────┼──────┤
│12  │90年10月    │176,636元   │
├──┼──────┼──────┤
│13  │90年11月    │217,213元   │
├──┼──────┼──────┤
│14  │90年12月    │189,505元   │
├──┼──────┼──────┤
│15  │91年1月     │205,904元   │
├──┴──────┴──────┤
│合計：2,653,930元               │
└────────────────┘


司法院資訊處製作；財團法人民間司法改革基金會備份。
